【裁判字號】    98,台上,676
【裁判日期】    980213
【裁判案由】    違反商業會計法
【裁判全文】
最高法院刑事判決              九十八年度台上字第六七六號
上  訴  人  甲○○
選任辯護人  馮志剛律師
上  訴  人  乙○○
選任辯護人  胡坤佑律師
上列上訴人等因違反商業會計法案件，不服台灣高等法院中華民
國九十七年八月二十二日第二審判決（九十五年度上重訴字第二
二號，起訴案號：台灣台北地方法院檢察署八十七年度偵字第二
一二四四號），提起上訴，本院判決如下：
    主  文
上訴駁回。
    理  由
按刑事訴訟法第三百七十七條規定：上訴於第三審法院，非以判
決違背法令為理由，不得為之。是提起第三審上訴，應以原判決
違背法令為理由，係屬法定要件；如果上訴理由書狀並未依據卷
內訴訟資料，具體指摘原判決不適用何種法則或如何適用不當，
或所指摘原判決違法情事，顯與法律規定得為第三審上訴理由之
違法情形不相適合時，均應認其上訴為違背法律上之程式，予以
駁回。本件原判決認定上訴人甲○○、乙○○有原判決事實欄所
載之犯行，因而撤銷第一審之科刑判決，改判均依修正前刑法牽
連犯之關係，從一重論處甲○○共同連續商業負責人，以明知為
不實之事項，而填製會計憑證罪刑，及論處乙○○共同連續主辦
會計人員，以明知為不實之事項，而填製會計憑證罪刑，已敘述
其所憑之證據及其認定之理由。對於乙○○於原審矢口否認有任
何犯行，所辯：(一)甲○○就伊所涉案件而言，為被告以外之第三
人，第一審引用甲○○於民國八十七年十月九日調查、偵訊、八
十七年十月十五日調查、八十八年一月二十九日另案偵訊等審判
外之陳述，為論處伊罪刑之證據，已有未合，而甲○○之自白是
否與事實相符，亦非無疑。由甲○○之供述可知，本件係由甲○
○及陳亞堅決定，細節則由陳亞堅負責，伊祇是基於負責財務部
，經手有關財務部工作，包括辦理融資貸款、轉呈銀行額度餘額
表等事宜，然嗣後其他公司所開立之支票或業務部及工廠所開立
之耀元電子股份有限公司（下稱耀元公司）統一發票，均非屬伊
之職責，伊亦無從知悉真偽。且依甲○○所言，如伊曾有懷疑過
票的來龍去脈，更足證伊不可能參與本件犯罪之決策及知悉事後
之實際執行。伊縱因疏失未詳加查證所收支票及開立統一發票是
否真實（實則伊並無此義務及職責），亦不能謂即應負共犯之責
。(二)伊於歷次陳述中，積極配合調查，於本件發生後，將伊曾知
悉甲○○及陳亞堅有意調借票及需開發票之事加以陳述，並表示
當時伊亦曾告知不行，而對於事後是否確有調借票及虛開統一發
票之事，因非伊之職掌，且非伊所處理，故無從知悉，自不能以
伊之據實陳述，遽論伊參與決策及執行。(三)依證人即耀元公司員
工林怡君、吳美芳、洪靜琴、吳麗月之證述，可知有關要向客戶
拿支票，向哪家銀行辦理票貼等，均係由陳亞堅主導及指示，伊
完全不曾經手，實則伊亦非到銀行辦理票貼之人，而伊因身為財
務主管，故有關公司原先之向銀行申請票貼額度，每月收支報表
、額度餘額表等事項，依流程由該等員工告知伊，從而若伊指示
該等員工，豈有跳過伊，而完全由陳亞堅主導之理？(四)各融資貸
款銀行之覆函，充其量僅證明耀元公司向該等銀行辦理票貼融資
之貸款金額，檢附之支票及兌現情形，目前尚積欠金額等，要與
伊是否明知該等不實事項無關。(五)伊聽命於甲○○、陳亞堅，並
無決定權，所為因屬業務上之正當行為，而應不罰云云。如何應
屬臨訟卸責之詞，殊無可採。已依憑卷內證據資料，逐一指駁綦
詳。從形式上觀察，原判決並無違法之情形存在。上訴意旨甲○
○略以：伊於原審聲請調取桃園縣大園鄉○○○路二四八、二五
０號土地廠房、台北縣淡水鎮○○○路十六巷十一號、基隆市○
○區○○段第一０一五地號等十二筆土地、同市○○區○○段第
四二七地號等四筆土地、台北市○○路一八五號十二樓、同路一
八三巷四號十二樓、同路一八三巷二十二號十二樓、台北市○○
○路○段十六號十樓等房屋、土地拍賣後，銀行之受償情形，及
調閱台灣桃園地方法院檢察署八十九年度偵字第七七二八號、九
十年度偵字第一三號、九十二年度偵續一字第七號、九十二年度
偵續二字第三號等案件之卷宗，證明耀元公司之辦公室與工廠，
因遭員工自救會強行霸佔盜賣，致無法向銀行完全清償，並聲請
傳喚陳亞堅、林怡君、吳美芳、洪靜琴，證明耀元公司之營運、
業務推展、票貼融資等事務，皆由陳亞堅主導。而原審函調相關
強制執行案件卷宗之結果，已證明原判決附表所列銀行確有部分
受償，及耀元公司機器設備、原料與零件遭盜賣等情形，原審未
說明如何不可採，復未再向台灣台北地方法院查證上揭坐落台北
市○○路、南京東路等房地之拍賣結果，亦未傳喚陳亞堅、林怡
君、吳美芳、洪靜琴，自有證據上理由矛盾、理由不備及應於審
判期日調查之證據而未予調查等違法。乙○○則以：(一)林怡君、
吳美芳、洪靜琴、吳麗月在第一審所為證言，僅止於證明耀元公
司之作業流程，並未證明伊參與犯罪或知悉與本件犯罪相關之不
實交易、對開支票等行為，且足以證明向客戶拿取支票或至銀行
辦理票貼，均由陳亞堅主導及指示。伊因身為財務主管，乃經手
或由員工告知公司原先向銀行申請票貼額度、每月收支報表、額
度餘額表等事務，林怡君等上揭證言，自不足為伊犯罪之補強證
據。(二)郭桂林於法務部調查局台北市調查處（下稱台北市調查處
）、第一審詢（訊）問時雖提及伊與彼等接洽客票融資等語，然
此係指事前洽談公司辦理融資之事項，並非針對本件個別之融資
而言。而王立在第一審之證詞，與伊無涉。且各融資銀行之覆函
，僅得證明耀元公司辦理票貼融資與尚欠金額，與伊是否明知該
等事項無關。均不得援為認定伊犯罪之補強證據。(三)陳亞堅於偵
查中所稱並無負責公司票貼事務，乙○○為財務副總，應由乙○
○負責云云，乃被告以外之人於審判外之陳述，無證據能力，不
足為不利伊認定之依據。(四)甲○○於台北市調查處、偵查及第一
審詢（訊）問時均未言及伊涉及耀元公司負責人、辦理融資與財
務調度等事項，足見本件乃甲○○與陳亞堅共同決定，伊無從知
悉其他公司開立之支票或統一發票之來龍去脈，縱疏失未查證所
收支票與統一發票是否真實，仍難謂伊應負共犯之責。(五)伊於歷
次陳述均積極配合調查，案發後陳明知悉甲○○、陳亞堅有意調
借票據及虛開統一發票，並表示當時伊已告知不可行，殊不得因
伊之據實陳述，即謂伊有參與決策及執行。(六)原判決認定伊與甲
○○、陳亞堅基於為自己不法所有之意圖，未於理由欄內記載所
憑之證據及說明，又謂係為清償耀元公司部分借款債務云云。再
原判決附表二所記載之支票與統一發票，均未記載日期，無從據
以判斷是否與原判決事實所認定八十六年四月間起至八十七年三
月間止有關。均有理由不備、理由矛盾等違誤。(七)伊任職耀元公
司財務副總，實際負責事項僅係於會計人員編製票貼申請後，依
法覆核，如符合公司內控內稽辦法及作業流程規定，即予通過覆
核，對於是否確有業務上往來並非伊職務範圍，所為應屬業務上
之正當行為，原判決未予不罰，自有適用法則不當之違法各等語
。按取捨證據及認定事實，乃事實審法院職權之行使，其對證據
證明力所為之判斷，苟係基於吾人日常生活之經驗，而未違背客
觀上應認為確實之定則，並已敘述其何以為此一判斷之理由者，
即不能指為違法。又刑事訴訟法所稱依法應於審判期日調查之證
據，係指與待證事實有重要關係，在客觀上顯有調查必要性之證
據而言，其範圍並非漫無限制，必其證據與判斷待證事實之有無
，具有關聯性，得據以推翻原判決所確認之事實，而為不同之認
定，若證明之事項已臻明瞭，未為無益之調查，並無違法之可言
。查陳亞堅前經台北市調查處以其與上訴人等涉共同詐欺、違反
商業會計法第七十一條第三款、第五款等罪嫌，移送偵查，於八
十八年三月二十四日，以共同被告身分在偵查中供稱「我並無負
責公司票貼事務，楊（錦芳）是財務副總，應是由她負責」（偵
字第一四一九號影印卷第六十五頁），嗣於八十九年五月十六日
，業以證人身分在第一審具結後作證，經第一審法院依當時有效
刑事訴訟法之規定，詢問乙○○有無意見並給予對質詰問之機會
（第一審卷(一)第九十二頁）。原審經審酌陳亞堅以共同被告及證
人身分所為陳述，採為認定乙○○犯罪事實之判斷依據，自無違
法。又原判決經綜合林怡君、吳美芳、洪靜琴、吳麗月、郭桂林
、陳亞堅、王立、林淑容、王華興、李文琪、李仁芳、鍾豪勝、
張裕宏、李明政、王麗玲分別在台北市調查處、偵查、第一、二
審與台灣台北地方法院八十八年度訴字第一七七０號陳亞堅等違
反商業會計法等案件之證言，及上訴人等分別在台北市調查處、
偵查、第一審及原審之供（證）詞，暨土地銀行松山分行九十年
十月三十一日松放字第九０００三三六號函、台北銀行營業部九
十年四月二十三日北銀營放字第九０六００五０五００號函、中
國信託商業銀行城中分行九十年五月八日城中（九０）發文字第
０四六號函、國際票券金融股份有限公司九十一年九月二日陳報
狀、台中銀行松山分行九十年十月十一日中松山字第四０九號函
、中興銀行東門分行九十年十月八日（九０）興東放字第二五五
號函、中國國際商業銀行民生分行九十二年二月十日陳報狀、大
眾銀行新生分行九十四年五月二十五日（九四）眾新生發字第一
０四號函、華南票券金融股份有限公司九十四年七月一日陳報狀
等所附與耀元公司借款相關之文件等證據資料，本於事實審法院
職權推理之作用，認定上訴人等有原判決事實欄所載之犯行，已
詳細說明其採證認事之理由。所為論述及說明，核與證據法則無
違，亦無適用法則不當之違法情形存在。再原判決認定甲○○所
為詐欺取財、共同連續商業負責人，以明知為不實之事項，而填
製會計憑證等犯行，均為即成犯，其犯罪後是否已清償或如何未
為清償，俱與已犯罪成立之認定無關。原判決既認甲○○之犯罪
已經證明，未依甲○○之聲請為無益之調查，要無應於審判期日
調查之證據而未予調查之違法。甲○○上訴意旨及乙○○上訴意
旨(一)(二)(三)(四)(五)置原判決所為之明白論斷於不顧，猶執已為原審指
駁之陳詞爭辯，及對原審取捨證據與自由判斷證據證明力之職權
行使，徒以自己之說詞，泛指其為違法，自非適法之第三審上訴
理由。至乙○○上訴意旨(六)(七)所執各詞，原判決或已在理由中論
斷綦詳，或係以自己主觀之說詞，就與犯罪構成要件無涉之枝節
，漫為單純之事實上爭辯，亦難認係合法之第三審上訴理由。衡
以上述之說明，應認其等上訴違背法律上之程式，均予以駁回。
又本件係以上訴不合法而從程序上予以駁回，乙○○上訴意旨另
請求宣告緩刑云云，本院無從審酌；另台灣台北地方法院檢察署
就甲○○移送併辦部分（九十八年度偵字第五四八號），亦無從
斟酌，均併予敘明。
據上論結，應依刑事訴訟法第三百九十五條前段，判決如主文。
中    華    民    國  九十八  年    二    月   十三   日
                      最高法院刑事第六庭
                          審判長法官  洪  清  江
                                法官  韓  金  秀
                                法官  林  勤  純
                                法官  李  錦  樑
                                法官  陳  國  文
      本件正本證明與原本無異
                                      書  記  官
中    華    民    國  九十八  年    二    月  二十四  日
                                                     M


司法院資訊處製作；財團法人民間司法改革基金會備份。
